ACORDAO-COMPLETO-2468333

ACÓRDÃO 8305/2021 ATA 20/2021 - SEGUNDA CÂMARA

VISTOS, relatados e discutidos estes autos de tomada de contas especial instaurada em desfavor de Juarez Alves Lima, prefeito de Icatu (MA) , de 1/1/2009 a 31/12/2012 e de Jose Ribamar Moreira Gonçalves, também prefeito do município, no período de 1/1/2013 a 31/12/2016 e de 1/1/2017 a 31/12/2020, em razão de omissão no dever de prestar contas dos recursos recebidos por força do Convênio 700065/2010, firmado entre o município e o Fundo Nacional de Desenvolvimento da Educação no valor de R$ 690.841,57, tendo sido repassados pela União R$ 683.933,15 e tendo ficado sob a responsabilidade do município R$ 6.908,42,
ACORDAM os Ministros do Tribunal de Contas da União, reunidos em Sessão da Segunda Câmara, diante das razões expostas pelo Relator, em:
9.1 considerar revéis os responsáveis Juarez Alves Lima e Jose Ribamar Moreira Gonçalves, para todos os efeitos, dando-se prosseguimento ao processo, com fulcro no art. 12, § 3º, da Lei 8.443, de 16 de julho de 1992;
9.2 julgar irregulares, nos termos dos arts. 1º, inciso I, 16, inciso III, alíneas "a", "b" e "c", da Lei nº  8.443, de 1992, c/c os arts. 19 e 23, inciso III, da mesma Lei, as contas dos Juarez Alves Lima, condenando-o ao pagamento da importância discriminada atualizada monetariamente e acrescida dos juros de mora calculados a partir das datas discriminadas até a data da efetiva quitação do débito, fixando-lhe o prazo de quinze dias para que comprove o recolhimento da referida quantia aos cofres do Fundo Nacional de Desenvolvimento da Educação, nos termos do art. 23, inciso III, alínea "a", da Lei nº  8.443, de 1992, c/c o art. 214, inciso III, alínea "a", do Regimento Interno;
	Data de ocorrência
	Valor histórico (R$) 
	Tipo da parcela

	20/7/2010
	306.829,00
	Crédito

	20/7/2010
	306.829,00
	Débito

	5/4/2011
	1,45
	Débito

	5/4/2011
	1,45
	Débito

	5/4/2011
	1,45
	Débito

	5/4/2011
	1,45
	Débito

	5/4/2011
	1,45
	Débito

	5/4/2011
	1,45
	Débito

	5/4/2011
	1,45
	Débito

	5/4/2011
	1,45
	Débito

	5/4/2011
	1,45
	Débito

	16/8/2011
	1.141,20
	Débito

	16/8/2011
	68.395,72
	Débito

	16/8/2011
	2.358,47
	Débito

	17/8/2011
	2,00
	Débito

	17/8/2011
	2,00
	Débito

	17/8/2011
	2,00
	Débito

	17/8/2011
	2,00
	Débito

	17/8/2011
	2,00
	Débito

	17/8/2011
	2,00
	Débito

	17/8/2011
	2,00
	Débito

	18/8/2011
	4.184,38
	Débito

	1/11/2011
	97.183,46
	Débito

	3/11/2011
	2.110,39
	Débito

	3/11/2011
	4.642,86
	Débito

	3/11/2011
	1.582,79
	Débito

	23/12/2011
	89.995,44
	Débito

	26/12/2011
	2.422,95
	Débito

	26/12/2011
	2.076,81
	Débito

	26/12/2011
	38.628,84
	Débito

	26/12/2011
	5.330,49
	Débito

	15/3/2012
	2,00
	Débito

	15/3/2012
	2,00
	Débito

	15/3/2012
	2,00
	Débito

	15/3/2012
	2,00
	Débito

	15/3/2012
	2,00
	Débito

	15/3/2012
	2,00
	Débito

	15/3/2012
	2,00
	Débito

	15/3/2012
	2,00
	Débito

	15/3/2012
	2,00
	Débito

	15/3/2012
	2,00
	Débito

	15/3/2012
	2,00
	Débito

	15/3/2012
	2,00
	Débito

	13/12/2012
	144.120,88
	Débito

	13/12/2012
	2.594,92
	Débito

	13/12/2012
	2.321,19
	Débito

	13/12/2012
	5.708,81
	Débito

9.3 julgar irregulares, nos termos dos arts. 1º, inciso I, 16, inciso III, alíneas "a", "b" e "c", da Lei nº  8.443, de 1992, c/c os arts. 19 e 23, inciso III, da mesma Lei, as contas dos Jose Ribamar Moreira Gonçalves, condenando-o ao pagamento da importância discriminada atualizada monetariamente e acrescida dos juros de mora calculados a partir das datas discriminadas até a data da efetiva quitação do débito, fixando-lhe o prazo de quinze dias para que comprove o recolhimento da referida quantia aos cofres do Fundo Nacional de Desenvolvimento da Educação, nos termos do art. 23, inciso III, alínea "a", da Lei nº  8.443, de 1992, c/c o art. 214, inciso III, alínea "a", do Regimento Interno;
	Data de ocorrência
	Valor histórico (R$) 
	Tipo da parcela

	8/11/2013
	3.537,40
	Débito

	8/11/2013
	67.295,11
	Débito

	8/11/2013
	3.728,03
	Débito

	2/7/2014
	47.500,00
	Débito

	2/7/2014
	2.500,00
	Débito

	9/9/2014
	894,65
	Débito

	9/9/2014
	63.334,69
	Débito

	12/9/2014
	2.770,09
	Débito

	19/9/2014
	918,75
	Débito

	19/9/2014
	1.909,87
	Débito

	19/9/2014
	36.287,48
	Débito

	14/10/2014
	1.594,00
	Débito

	6/11/2014
	67.918,18
	Crédito

	20/11/2014
	67.145,00
	Débito

	24/4/2020
	23.294,32
	Débito

9.4 aplicar aos responsáveis Juarez Alves Lima e Jose Ribamar Moreira Gonçalves, individualmente, a multa prevista no art. 57 da Lei nº  8.443, de 1992, c/c o art. 267 do Regimento Interno, no valor de, respectivamente, R$ 80.000,00 (oitenta mil reais) e R$ 40.000,00,  (quarenta mil reais) fixando-lhes o prazo de quinze dias, a contar da notificação, para que comprovem, nos termos do art. 214, inciso III, alínea "a", do Regimento Interno, o recolhimento da dívida aos cofres do Tesouro Nacional, atualizada monetariamente desde a data deste acórdão até a do efetivo recolhimento, se pagas após o vencimento, na forma da legislação em vigor;
9.5 autorizar, desde logo, se requerido, com fundamento no art. 28, inciso I, da Lei nº  8.443, de 1992, c/c o art. 217, §§ 1º e 2º do Regimento Interno, o parcelamento das dívidas em até 36 parcelas, incidindo, sobre cada parcela, corrigida monetariamente, os correspondentes acréscimos legais, fixando-lhes o prazo de quinze dias, a contar do recebimento da notificação, para comprovarem o recolhimento da primeira parcela, e de trinta dias, a contar da parcela anterior, para comprovarem os recolhimentos das demais parcelas, devendo incidir, sobre cada valor mensal das dívidas referidas no itens 9.2 e 9.3 os juros de mora devidos, na forma prevista na legislação em vigor, alertando os responsáveis de que a falta de comprovação do recolhimento de qualquer parcela importará o vencimento antecipado do saldo devedor, nos termos do § 2º do art. 217 do Regimento Interno;
9.6 autorizar, desde logo, a cobrança judicial da dívida, caso não atendida a notificação, na forma do disposto no art. 28, inciso II, da Lei 8.443, de 1992;
9.7 dar ciência deste acórdão e demais esclarecimentos cabíveis aos responsáveis e ao Fundo Nacional de Desenvolvimento da Educação;
9.8 enviar cópia dessa decisão à Procuradoria da República no Estado do Maranhão, nos termos do § 3º do art. 16 da Lei 8.443/1992, c/c o § 7º do art. 209 do Regimento Interno, dando-lhe as informações cabíveis.

instaurada pelo Fundo Nacional de Desenvolvimento da Educação, em desfavor de Juarez Alves Lima (gestão 2009/2012) e José Ribamar Moreira Gonçalves (gestões 2013/2016 e 2017/2020), em razão de omissão no  dever de prestar contas realizadas por meio do Convênio 700065/2010, firmado entre o Fundo Nacional de Desenvolvimento da Educação e o município de Icatu - MA, e que tinha por objeto o instrumento descrito como "Construção de Escola(s), no âmbito do Programa Nacional de Reestruturação e Aparelhagem da Rede Escolar Pública de educação Infantil - Proinfância", no período de 24/6/2010 a 28/4/2015, cujo prazo para prestação de contas encerrou-se em 27/6/2015

Segunda Câmara

Município de Icatu (MA).

3. Responsáveis: Juarez Alves Lima (CPF XXX.050.733-XX); Jose Ribamar Moreira Gonçalves (CPF XXX.804.193-XX).

13.1. Ministros presentes: Bruno Dantas (Presidente), Augusto Nardes e Raimundo Carreiro (Relator).
13.2. Ministro-Substituto presente: Marcos Bemquerer Costa.

ACORDAO-COMPLETO-2536232

Acórdão 4189/2022 - Segunda Câmara

RAIMUNDO CARREIRO

Trata-se de Tomada de Contas Especial instaurada em desfavor de Juarez Alves Lima, prefeito de Icatu (MA) , de 1/1/2009 a 31/12/2012 e de Jose Ribamar Moreira Gonçalves, também prefeito do município, no período de 1/1/2013 a 31/12/2016 e de 1/1/2017 a 31/12/2020, em razão de omissão no dever de prestar contas dos recursos recebidos por força do Convênio 700065/2010, firmado entre o município e o Fundo Nacional de Desenvolvimento da Educação (FNDE) , no valor de R$ 690.841,57, tendo sido repassados pela União R$ 683.933,15 e tendo ficado sob a responsabilidade do município R$ 6.908,42 (peça 5) . O objeto do convênio era a construção de escolas no município (peça 10) .
FASE INTERNA
O tomador de contas, cujo relatório conclusivo se encontra à peça 25, constatou as irregularidades e o débito mencionados. Atribuiu a responsabilidade aos ex-prefeitos, na condição de gestores dos recursos transferidos.
A Controladoria Geral da União (CGU) , em relatório de auditoria (peça 28) , acompanhou o parecer do Tomador de Contas. Destarte, certificou a irregularidade das contas em apreciação (peça 29) , tendo a autoridade ministerial competente atestado haver tomado conhecimento de suas conclusões (peça 31) .
EXAME PRELIMINAR
O disposto no art. 10 da IN n.º 71, de 2012 foi observado, uma vez que constam dos autos os documentos elencados no referido dispositivo normativo que se enquadram ao caso vertente e que possibilitam a análise do mérito da questão em debate e o amplo exercício do contraditório e do direito de defesa.
CITAÇÃO
Os responsáveis foram citados nos termos propostos pela unidade técnica à peça 36, p. 8/10:
realizar a citação, com fundamento nos arts. 10, § 1º, e 12, incisos I e II, da Lei 8.443/1992 c/c o art. 202, incisos I e II, do RI/TCU, para que, no prazo de quinze dias, os responsáveis abaixo indicados, em decorrência das condutas praticadas, apresentem alegações de defesa e/ou recolham, aos cofres especificados, a quantia abaixo indicada, atualizada monetariamente a partir da respectiva data até o efetivo recolhimento, abatendo-se na oportunidade a quantia eventualmente ressarcida, na forma da legislação em vigor, que geraram as irregularidades demonstradas a seguir:
	Débito relacionado somente ao responsável Juarez Alves Lima (CPF: XXX.050.733-XX) , prefeito de Icatu/MA, no período de 1/1/2009 a 31/12/2012, na condição de gestor dos recursos.
Irregularidade: não comprovação da boa e regular aplicação dos recursos federais repassados ao município de Icatu - MA, em face da omissão no dever de prestar contas dos valores transferidos, no âmbito do Convênio 700065/2010 (peça 10) , descrito como "Construção de Escola (s) , no âmbito do Programa Nacional de Reestruturação e Aparelhagem da Rede Escolar Pública de Educação Infantil - Proinfância", no período de 24/6/2010 a 28/4/2015, cujo prazo para prestação de contas encerrou-se em 27/6/2015.
Evidências da irregularidade: documentos técnicos presentes nas peças 6, 14, 33 e 34.
Normas infringidas: art. 37, caput, c/c o art. 70, parágrafo único, da Constituição da República Federativa do Brasil; art. 93 do Decreto-lei 200/1967; art. 66 do Decreto 93.872/1986; Cláusula Décima Sétima do Convênio 700065/2010.
Cofre credor: Fundo Nacional de Desenvolvimento da Educação.
Valor atualizado do débito (sem juros) em 2/7/2020: R$ 735.206,54.
Conduta: não demonstrar a boa e regular aplicação dos recursos federais recebidos e geridos por meio do instrumento em questão, no período de 24/6/2010 a 28/4/2015, em face da omissão na prestação de contas, cujo prazo encerrou-se em 27/6/2015.
Nexo de causalidade: a conduta descrita impediu o estabelecimento do nexo causal entre as possíveis despesas efetuadas com os recursos recebidos, no âmbito do instrumento em questão, no período de 24/6/2010 a 28/4/2015.
Culpabilidade: não há excludentes de ilicitude, de culpabilidade e de punibilidade; é razoável supor que o responsável tinha consciência da ilicitude de sua conduta; era exigível conduta diversa da praticada, qual seja, desincumbir-se do seu dever por meio da apresentação da prestação de contas no prazo e forma devidos.
	Débito relacionado somente ao responsável José Ribamar Moreira Gonçalves (CPF: XXX.804.193-XX) , prefeito de Icatu/MA, no período de 1/1/2013 a 31/12/2016 e 1/1/2017 a 31/12/2020, na condição de gestor dos recursos.
Irregularidade: não comprovação da boa e regular aplicação dos recursos federais repassados ao município de Icatu - MA, em face da omissão no dever de prestar contas dos valores transferidos, no âmbito do Convênio 700065/2010 (peça 10) , descrito como "Construção de Escola (s) , no âmbito do Programa Nacional de Reestruturação e Aparelhagem da Rede Escolar Pública de Educação Infantil - Proinfância", no período de 24/6/2010 a 28/4/2015, cujo prazo para prestação de contas encerrou-se em 27/6/2015.
Evidências da irregularidade: documentos técnicos presentes nas peças 6 e 14.
Normas infringidas: art. 37, caput, c/c o art. 70, parágrafo único, da Constituição da República Federativa do Brasil; art. 93 do Decreto-lei 200/1967; art. 66 do Decreto 93.872/1986; Cláusula Décima Sétima do Convênio 700065/2010.
Cofre credor: Fundo Nacional de Desenvolvimento da Educação.
Valor atualizado do débito (sem juros) em 2/7/2020: R$ 338.660,00.
Conduta: não demonstrar a boa e regular aplicação dos recursos federais recebidos e geridos por meio do instrumento em questão, no período de 24/6/2010 a 28/4/2015, em face da omissão na prestação de contas, cujo prazo encerrou-se em 27/6/2015.
Nexo de causalidade: a conduta descrita impediu o estabelecimento do nexo causal entre as possíveis despesas efetuadas com os recursos recebidos, no âmbito do instrumento em questão, no período de 24/6/2010 a 28/4/2015.
Culpabilidade: não há excludentes de ilicitude, de culpabilidade e de punibilidade; é razoável supor que o responsável tinha consciência da ilicitude de sua conduta; era exigível conduta diversa da praticada, qual seja, desincumbir-se do seu dever por meio da apresentação da prestação de contas no prazo e forma devidos.
[...]
Responsável: José Ribamar Moreira Gonçalves (CPF: XXX.804.193-XX) , prefeito de Icatu/MA, no período de 1/1/2013 a 31/12/2016 e 1/1/2017 a 31/12/2020, na condição de gestor dos recursos.
Irregularidade: não cumprimento do prazo originalmente estipulado para prestação de contas do Convênio 700065/2010, descrito como "Construção de Escola (s) , no âmbito do Programa Nacional de Reestruturação e Aparelhagem da Rede Escolar Pública de educação Infantil - Proinfância", no período de 24/6/2010 a 28/4/2015, cujo prazo para prestação de contas encerrouse em 27/6/2015.
Evidências da irregularidade: documentos técnicos presentes nas peças 16, 14 e 18.
Normas infringidas: art. 37, caput, c/c o art. 70, parágrafo único, da Constituição da República Federativa do Brasil; art. 93 do Decreto-lei 200/1967; art. 66 do Decreto 93.872/1986; Cláusula Décima Sétima do Convênio 700065/2010.
Conduta: descumprir o prazo originalmente estipulado para prestação de contas dos recursos federais recebidos à conta do instrumento em questão, o qual se encerrou em 27/6/2015.
Nexo de causalidade: a conduta descrita impediu o estabelecimento do nexo causal entre as possíveis despesas efetuadas com os recursos recebidos, no âmbito do instrumento em questão, no período de 24/6/2010 a 28/4/2015.
Culpabilidade: não há excludentes de ilicitude, de culpabilidade e de punibilidade; é razoável supor que o responsável tinha consciência da ilicitude de sua conduta; era exigível conduta diversa da praticada, qual seja, desincumbir-se do seu dever por meio da apresentação da prestação de contas no prazo e forma devidos.
Os responsáveis não se manifestaram, tornando-se revel.
ANÁLISE DE MÉRITO 
A seguir, com fundamento no art. 1º, § 3º, inciso I, da Lei nº 8.443, de 1992, transcrevo excerto do exame da matéria tratada nos autos levado a efeito Secretaria de Controle Externo de Tomada de Contas Especial (SecexTCE) à peça 51, ratificado pelo responsável pela unidade técnica à peça 53.
HISTÓRICO
Em 11/6/2018, com fundamento na IN/TCU 71/2012, alterada pela IN/TCU 76/2016 e DN/TCU 155/2016, o dirigente do Fundo Nacional de Desenvolvimento da Educação autorizou a instauração da tomada de contas especial (peça 14) . O processo foi registrado no sistema e-TCE com o número 83/2019.
O Convênio 700065/2010, registro Siafi 660768, foi firmado no valor de R$ 690.841,57, sendo R$ 683.933,15 à conta do concedente e R$ 6.908,42 referentes à contrapartida do convenente. Teve vigência de 24/6/2010 a 28/4/2015, com prazo para apresentação da prestação de contas em 27/6/2015. Os repasses efetivos da União totalizaram R$ 683.933,15 (peça 5) .
A prestação de contas e complementações enviadas foram analisadas por meio do documento constante na peça 14.
	O fundamento para a instauração da Tomada de Contas Especial, conforme consignado na matriz de responsabilização elaborada pelo tomador de contas, foi a omissão do dever de prestar contas do Convênio 700065/2010.
Os responsáveis arrolados na fase interna foram devidamente comunicados e, diante da ausência de justificativas suficientes para elidir a irregularidade e da não devolução dos recursos, instaurou-se a tomada de contas especial.
	No relatório (peça 25) , o tomador de contas concluiu que o prejuízo importaria no valor original de R$ 683.933,15, imputando-se a responsabilidade a Juarez Alves Lima, prefeito de Icatu/MA, no período de 1/1/2009 a 31/12/2012, na condição de gestor dos recursos e José Ribamar Moreira Gonçalves, prefeito de Icatu/MA, no período de 1/1/2013 a 31/12/2016 e 1/1/2017 a 31/12/2020, na condição de gestor dos recursos. 
		Em 28/5/2020, a Controladoria-Geral da União emitiu o relatório de auditoria (peça 28) , em concordância com o relatório do tomador de contas. O certificado de auditoria e o parecer do dirigente do órgão de controle interno concluíram pela irregularidade das presentes contas (peças 29 e 30) .
	Em 10/6/2020, o ministro responsável pela área atestou haver tomado conhecimento das conclusões contidas no relatório e certificado de auditoria, bem como do parecer conclusivo do dirigente do órgão de controle interno, manifestando-se pela irregularidade das contas, e determinou o encaminhamento do processo ao Tribunal de Contas da União (peça 31) .
Na instrução inicial (peça 36) , analisando-se os documentos nos autos, concluiu-se pela necessidade de realização de citação e audiência para as seguintes irregularidades: 
2.1. Irregularidade 1: não comprovação da boa e regular aplicação dos recursos federais repassados ao município de Icatu - MA, em face da omissão no dever de prestar contas dos valores transferidos, no âmbito do Convênio 700065/2010 (peça 10) , descrito como "Construção de Escola (s) , no âmbito do Programa Nacional de Reestruturação e Aparelhagem da Rede Escolar Pública de Educação Infantil - Proinfância", no período de 24/6/2010 a 28/4/2015, cujo prazo para prestação de contas encerrou-se em 27/6/2015.
2.1.1. 	Evidências da irregularidade: documentos técnicos presentes nas peças 6 e 14, 33 e 34.
2.1.2. 	Normas infringidas: art. 37, caput, c/c o art. 70, parágrafo único, da Constituição da República Federativa do Brasil; art. 93 do Decreto-lei 200/1967; art. 66 do Decreto 93.872/1986; Cláusula Décima Sétima do Convênio 700065/2010.
2.2. 	Débitos relacionados ao responsável Juarez Alves Lima:
	Data de ocorrência
	Valor histórico (R$) 
	Identificador da parcela

	20/7/2010
	306.829,00
	C1

	20/7/2010
	306.829,00
	D1

	5/4/2011
	1,45
	D2

	5/4/2011
	1,45
	D3

	5/4/2011
	1,45
	D4

	5/4/2011
	1,45
	D5

	5/4/2011
	1,45
	D6

	5/4/2011
	1,45
	D7

	5/4/2011
	1,45
	D8

	5/4/2011
	1,45
	D9

	5/4/2011
	1,45
	D10

	16/8/2011
	1.141,20
	D11

	16/8/2011
	68.395,72
	D12

	16/8/2011
	2.358,47
	D13

	17/8/2011
	2,00
	D14

	17/8/2011
	2,00
	D15

	17/8/2011
	2,00
	D16

	17/8/2011
	2,00
	D17

	17/8/2011
	2,00
	D18

	17/8/2011
	2,00
	D19

	17/8/2011
	2,00
	D20

	18/8/2011
	4.184,38
	D21

	1/11/2011
	97.183,46
	D22

	3/11/2011
	2.110,39
	D23

	3/11/2011
	4.642,86
	D24

	3/11/2011
	1.582,79
	D25

	23/12/2011
	89.995,44
	D26

	26/12/2011
	2.422,95
	D27

	26/12/2011
	2.076,81
	D28

	26/12/2011
	38.628,84
	D29

	26/12/2011
	5.330,49
	D30

	15/3/2012
	2,00
	D31

	15/3/2012
	2,00
	D32

	15/3/2012
	2,00
	D33

	15/3/2012
	2,00
	D34

	15/3/2012
	2,00
	D35

	15/3/2012
	2,00
	D36

	15/3/2012
	2,00
	D37

	15/3/2012
	2,00
	D38

	15/3/2012
	2,00
	D39

	15/3/2012
	2,00
	D40

	15/3/2012
	2,00
	D41

	15/3/2012
	2,00
	D42

	13/12/2012
	144.120,88
	D43

	13/12/2012
	2.594,92
	D44

	13/12/2012
	2.321,19
	D45

	13/12/2012
	5.708,81
	D46

2.2.1. 		Cofre credor: Fundo Nacional de Desenvolvimento da Educação.
2.2.2. 		Responsável: Juarez Alves Lima.
2.2.2.1. Conduta: não demonstrar a boa e regular aplicação dos recursos federais recebidos e geridos por meio do instrumento em questão, no período de 24/6/2010 a 28/4/2015, em face da omissão na prestação de contas, cujo prazo encerrou-se em 27/6/2015.
2.2.2.2. Nexo de causalidade: a conduta descrita impediu o estabelecimento do nexo causal entre as possíveis despesas efetuadas com os recursos recebidos, no âmbito do instrumento em questão, no período de 24/6/2010 a 28/4/2015.
2.2.2.3. Culpabilidade: não há excludentes de ilicitude, de culpabilidade e de punibilidade; é razoável supor que o responsável tinha consciência da ilicitude de sua conduta; era exigível conduta diversa da praticada, qual seja, desincumbir-se do seu dever por meio da apresentação da prestação de contas no prazo e forma devidos. 
2.3. 	Débitos relacionados ao responsável José Ribamar Moreira Gonçalves:
	Data de ocorrência
	Valor histórico (R$) 
	Identificador da parcela

	8/11/2013
	3.537,40
	D47

	8/11/2013
	67.295,11
	D48

	8/11/2013
	3.728,03
	D49

	2/7/2014
	47.500,00
	D50

	2/7/2014
	2.500,00
	D51

	9/9/2014
	894,65
	D52

	9/9/2014
	63.334,69
	D53

	12/9/2014
	2.770,09
	D54

	19/9/2014
	918,75
	D55

	19/9/2014
	1.909,87
	D56

	19/9/2014
	36.287,48
	D57

	14/10/2014
	1.594,00
	D58

	6/11/2014
	67.918,18
	C2

	20/11/2014
	67.145,00
	D59

	24/4/2020
	23.294,32
	D60

2.3.1. 		Cofre credor: Fundo Nacional de Desenvolvimento da Educação.
2.3.2. 		Responsável: José Ribamar Moreira Gonçalves.
2.3.2.1. Conduta: não demonstrar a boa e regular aplicação dos recursos federais recebidos e geridos por meio do instrumento em questão, no período de 24/6/2010 a 28/1/2015, em face da omissão na prestação de contas, cujo prazo encerrou-se em 27/6/2015.
2.3.2.2. Nexo de causalidade: a conduta descrita impediu o estabelecimento do nexo causal entre as possíveis despesas efetuadas com os recursos recebidos, no âmbito do instrumento em questão, no período de 24/6/2010 a 28/4/2015.
2.3.2.3. Culpabilidade: não há excludentes de ilicitude, de culpabilidade e de punibilidade; é razoável supor que o responsável tinha consciência da ilicitude de sua conduta; era exigível conduta diversa da praticada, qual seja, desincumbir-se do seu dever por meio da apresentação da prestação de contas no prazo e forma devidos. 
Encaminhamento: citação.
2.4. Irregularidade 2: não cumprimento do prazo originalmente estipulado para prestação de contas do Convênio 700065/2010, descrito como "Construção de Escola (s) , no âmbito do Programa Nacional de Reestruturação e Aparelhagem da Rede Escolar Pública de educação Infantil - Proinfância", no período de 24/6/2010 a 28/4/2015, cujo prazo para prestação de contas encerrou-se em 27/6/2015.
2.4.1. 	Evidências da irregularidade: documentos técnicos presentes nas peças 14, 16 e 18.
2.4.2. 	Normas infringidas: art. 37, caput, c/c o art. 70, parágrafo único, da Constituição da República Federativa do Brasil; art. 93 do Decreto-lei 200/1967; art. 66 do Decreto 93.872/1986; Cláusula Décima Sétima do Convênio 700065/2010.
2.4.3. 		Responsável: José Ribamar Moreira Gonçalves.
2.4.3.1. Conduta: descumprir o prazo originalmente estipulado para prestação de contas dos recursos federais recebidos à conta do instrumento em questão, o qual se encerrou em 27/6/2015.
2.4.3.2. Nexo de causalidade: a conduta descrita impediu o estabelecimento do nexo causal entre as possíveis despesas efetuadas com os recursos recebidos, no âmbito do instrumento em questão, no período de 24/6/2010 a 28/4/2015.
2.4.3.3. Culpabilidade: não há excludentes de ilicitude, de culpabilidade e de punibilidade; é razoável supor que o responsável tinha consciência da ilicitude de sua conduta; era exigível conduta diversa da praticada, qual seja, desincumbir-se do seu dever por meio da apresentação da prestação de contas no prazo e forma devidos. 
Encaminhamento: audiência.
Em cumprimento ao pronunciamento da unidade (peça 38) , foram efetuadas citação e audiência dos responsáveis, nos moldes adiante:
 Juarez Alves Lima - promovida a citação do responsável, conforme delineado adiante:
	Comunicação: Ofício 35059/2020 - Seproc (peça 43) 
Data da Expedição: 27/8/2020
Data da Ciência: 25/9/2020 (peça 45) 
Nome Recebedor: Paulo do R. Gomes
Observação: Ofício enviado para o endereço do responsável, conforme pesquisa na base de dados no sistema da Receita Federal, custodiada pelo TCU (peça 41 e 50) .
Fim do prazo para a defesa: 10/10/2020
	
 José Ribamar Moreira Gonçalves - promovida a citação e audiência do responsável, conforme delineado adiante:
	Comunicação: Ofício 35056/2020 - Seproc (peça 44) 
Data da Expedição: 27/8/2020
Data da Ciência: 22/10/2020 (peça 46) 
Nome Recebedor: Carlos Andre Gonçalves da Silva
Observação: Ofício enviado para o endereço do responsável, conforme pesquisa na base de dados no sistema da Receita Federal, custodiada pelo TCU (peça 41 e 49) .
Fim do prazo para a defesa: 6/11/2020
	
	Comunicação: Ofício 45649/2020 - Seproc (peça 42) 
Data da Expedição: 27/8/2020
Data da Ciência: 22/10/2020 (peça 47) 
Nome Recebedor: Carlos Andre Gonçalves da Silva
Observação: Ofício enviado para o endereço do responsável, conforme pesquisa na base de dados nos sistemas corporativos do TCU, custodiada pelo TCU (peça 41) .
Fim do prazo para a defesa: 6/11/2020
	
Conforme consulta ao rol de responsáveis no SiGPC (Sistema de Gestão de Prestação de Contas, do FNDE) , José Ribamar Moreira Gonçalves é o atual gestor, por isso foi enviado ofício de citação para o endereço do município:
	Rol de Responsáveis

	Nome
	CPF
	Natureza do Interesse
	Dt. Início
	Dt. Fim

	José Ribamar Moreira Gonçalves
	XXX.804.193-XX
	Responsável e Atual Gestor
	01/01/2013

	Juarez Alves Lima
	XXX.050.733-XX
	Responsável
	01/01/2009
	31/12/2012

Conforme Despacho de Conclusão das Comunicações Processuais (peça 48) , as providências inerentes às comunicações processuais foram concluídas. 
Transcorrido o prazo regimental, os responsáveis Juarez Alves Lima e José Ribamar Moreira Gonçalves permaneceram silentes, devendo ser considerados revéis, nos termos do art. 12, § 3º, da Lei 8.443/1992.
ANÁLISE DOS PRESSUPOSTOS DE PROCEDIBILIDADE DA IN/TCU 71/2012
Avaliação de Viabilidade do Exercício do Contraditório e Ampla Defesa
	Verifica-se que não houve o transcurso de mais de dez anos desde o fato gerador sem que tenha havido a notificação dos responsáveis pela autoridade administrativa federal competente (art. 6º, inciso II, c/c art. 19 da IN/TCU 71/2012, modificada pela IN/TCU 76/2016) , uma vez que o fato gerador da irregularidade sancionada ocorreu em 28/6/2015, e os responsáveis foram notificados sobre as irregularidades pela autoridade administrativa competente conforme abaixo:
2. Juarez Alves Lima, por meio do edital acostado à peça 17, publicado em 6/3/2018.
2. José Ribamar Moreira Gonçalves, por meio do ofício acostado à peça 16, recebido em 24/8/2015, conforme AR (peça 18) .
Valor de Constituição da TCE 	
	Verifica-se, ainda, que o valor atualizado do débito apurado (sem juros) em 1/1/2017 é de R$ 967.996,92, portanto superior ao limite mínimo de R$ 100.000,00, na forma estabelecida conforme os arts. 6º, inciso I, e 19 da IN/TCU 71/2012, modificada pela IN/TCU 76/2016. 
OUTROS PROCESSOS/DÉBITOS NOS SISTEMAS DO TCU COM OS MESMOS RESPONSÁVEIS
	Informa-se que foi encontrado processo no Tribunal com os mesmos responsáveis:
	Responsável
	Processo

	Juarez Alves Lima
	Processo 011.883/2017-0 [CBEX, encerrado, "Cobrança Executiva de débito originária do AC-2544-7/2017-2C, referente ao TC Processo 018.494/2014-5"]
Processo 011.884/2017-7 [CBEX, encerrado, "Cobrança Executiva de multa originária do AC-2544-7/2017-2C, referente ao TC Processo 018.494/2014-5"]
Processo 018.494/2014-5 [TCE, encerrado, "TCE - 23034.004627/2012-90 - instaurada pelo Fundo Nacional de Desenvolvimento da Educação/FNDE/Ministério da Educação, em razão da omissão no dever de prestar contas dos recursos repassados à Prefeitura Municipal de Icatu/MA, na modalidade fundo a fundo, à conta do Programa Brasil Alfabetizado/BRALF/2009 e do Programa Nacional de Apoio ao Transporte Escolar/PNATE/2007/2008/2009"]
Processo 040.915/2019-0 [TCE, aberto, "TCE instaurada pelo Fundo Nacional de Desenvolvimento da Educação em razão de Omissão no dever de prestar contas, para atendimento ao Programa Nacional de Alimentação Escolar (Pnae) , exercício 2012, função Educação (nº da TCE no sistema: 1450/2018) "]
Processo 020.546/2017-3 [TCE, aberto, "Tomada de Contas Especial instaurada pelo FNDE/MEC, em razão da impugnação de despesas dos Convênios 790101/2016 e 816527/2005, celebrados com o Município de Icatu/MA (Proc. nº 23034.020097/2016-51) "]
Processo 040.914/2019-4 [TCE, aberto, "TCE instaurada pelo Fundo Nacional de Desenvolvimento da Educação em razão de Omissão no dever de prestar contas, para atendimento ao Programa Nacional de Alimentação Escolar (Pnae) , exercício 2011, função Educação (nº da TCE no sistema: 1447/2018) "]
Processo 006.054/2019-6 [TCE, aberto, "TCE instaurada pelo Fundação Nacional de Saúde em razão de Omissão no dever de prestar contas, Termo de compromisso C 0103/09, firmado com o/a Fundação Nacional de Saúde, Siafi/Siconv 658260, Função Saúde, que teve como objeto o Sistema de Abastecimento de Água para atender o Município de Icatu/MA, no Programa de Aceleração do Crescimento-PAC/2009. (nº da TCE no sistema: 633/2017) "]

	José Ribamar Moreira Gonçalves
	Processo 039.994/2019-8 [TCE, aberto, "TCE instaurada pelo Fundo Nacional de Desenvolvimento da Educação em razão de Omissão no dever de prestar contas, para atendimento ao Projovem Campo, ciclo 2014, função Educação (nº da TCE no sistema: 2990/2019) "]
Processo 006.054/2019-6 [TCE, aberto, "TCE instaurada pelo Fundação Nacional de Saúde em razão de Omissão no dever de prestar contas, Termo de compromisso C 0103/09, firmado com o/a Fundação Nacional de Saúde, Siafi/Siconv 658260, função SAUDE, que teve como objeto Sistema De Abastecimento De Água Para Atender O Município De Icatu/MA, no Programa De Aceleração Do Crescimento-PAC/2009. (nº da TCE no sistema: 633/2017) "]

	Informa-se que foi encontrado débito imputável aos responsáveis em outras TCE registradas no sistema e-TCE:
	Responsável
	TCE

	Juarez Alves Lima
	2392/2019 (R$ 722.237,54) - Aguardando manifestação do controle interno
1060/2020 (R$ 1.485.000,00) - Aguardando ajustes do instaurador

	José Ribamar Moreira Gonçalves
	1060/2020 (R$ 1.485.000,00) - Aguardando ajustes do instaurador

	Informa-se que foi encontrado débito imputável aos responsáveis no banco de débitos existente no sistema e-TCE:
	Responsável
	Débitos inferiores

	Juarez Alves Lima
	3589/2019 (R$ 44.308,73) - Dano inferior ao limite de instauração da TCE cadastrado

	A tomada de contas especial está, assim, devidamente constituída e em condição de ser instruída.
EXAME TÉCNICO
Da validade das notificações:
	Preliminarmente, cumpre tecer breves considerações sobre a forma como são realizadas as comunicações processuais no TCU. A esse respeito, destacam-se o art. 179, do Regimento Interno do TCU (Resolução 155, de 4/12/2002) e o art. 4º, inciso III, § 1º, da Resolução TCU 170, de 30 de junho de 2004, in verbis:
Art. 179. A citação, a audiência ou a notificação, bem como a comunicação de diligência, farse-ão:
I - mediante ciência da parte, efetivada por servidor designado, por meio eletrônico, fac-símile, telegrama ou qualquer outra forma, desde que fique confirmada inequivocamente a entrega da comunicação ao destinatário;
II - mediante carta registrada, com aviso de recebimento que comprove a entrega no endereço do destinatário;
III - por edital publicado no Diário Oficial da União, quando o seu destinatário não for localizado
 (...) 
Art. 3º As comunicações serão dirigidas ao responsável, ou ao interessado, ou ao dirigente de órgão ou entidade, ou ao representante legal ou ao procurador constituído nos autos, com poderes expressos no mandato para esse fim, por meio de:
I - correio eletrônico, fac-símile ou telegrama;
II - servidor designado;
III - carta registrada, com aviso de recebimento;
IV - edital publicado no Diário Oficial da União, quando o seu destinatário não for localizado, nas hipóteses em que seja necessário o exercício de defesa.
Art. 4º. Consideram-se entregues as comunicações:
I - efetivadas conforme disposto nos incisos I e II do artigo anterior, mediante confirmação da ciência do destinatário;
II - realizadas na forma prevista no inciso III do artigo anterior, com o retorno do aviso de recebimento, entregue comprovadamente no endereço do destinatário;
III - na data de publicação do edital no Diário Oficial da União, quando realizadas na forma prevista no inciso IV do artigo anterior.
§ 1º O endereço do destinatário deverá ser previamente confirmado mediante consulta aos sistemas disponíveis ao Tribunal ou a outros meios de informação, a qual deverá ser juntada ao respectivo processo.
 (...) 
	Bem se vê, portanto, que a validade da citação via postal não depende de que o aviso de recebimento seja assinado pelo próprio destinatário da comunicação, o que dispensa, no caso em tela, a entrega do AR em "mãos próprias". A exigência da norma é no sentido de o Tribunal verificar se a correspondência foi entregue no endereço correto, residindo aqui a necessidade de certeza inequívoca. 
	Não é outra a orientação da jurisprudência do TCU, conforme se verifica dos julgados a seguir transcritos:
São válidas as comunicações processuais entregues, mediante carta registrada, no endereço correto do responsável, não havendo necessidade de que o recebimento seja feito por ele próprio (Acórdão 3648/2013-TCU-Segunda Câmara, Relator Min. José Jorge) ;
É prescindível a entrega pessoal das comunicações pelo TCU, razão pela qual não há necessidade de que o aviso de recebimento seja assinado pelo próprio destinatário. Entregandose a correspondência no endereço correto do destinatário, presume-se o recebimento da citação. (Acórdão 1019/2008-TCU-Plenário, Relator Min. Benjamin Zymler) ;
As comunicações do TCU, inclusive as citações, deverão ser realizadas mediante Aviso de Recebimento - AR, via Empresa Brasileira de Correios e Telégrafos, bastando para sua validade que se demonstre que a correspondência foi entregue no endereço correto. (Acórdão 1526/2007-TCU-Plenário, Relator Min. Aroldo Cedraz) .
A validade do critério de comunicação processual do TCU foi referendada pelo Supremo Tribunal Federal, nos termos do julgamento do MS-AgR 25.816/DF, por meio do qual se afirmou a desnecessidade da ciência pessoal do interessado, entendendo-se suficiente a comprovação da entrega do "AR" no endereço do destinatário:
Ementa: agravo regimental. Mandado de segurança. Desnecessidade de intimação pessoal das decisões do tribunal de contas da união. art. 179 do regimento interno do TCU. Intimação do ato impugnado por carta registrada, iniciado o prazo do art. 18 da lei nº 1.533/51 da data constante do aviso de recebimento. Decadência reconhecida. Agravo improvido.
O envio de carta registrada com aviso de recebimento está expressamente enumerado entre os meios de comunicação de que dispõe o Tribunal de Contas da União para proceder às suas intimações.
O inciso II do art. 179 do Regimento Interno do TCU é claro ao exigir apenas a comprovação da entrega no endereço do destinatário, bastando o aviso de recebimento simples. 
Da revelia dos responsáveis Juarez Alves Lima e José Ribamar Moreira Gonçalves
No caso vertente, a citação de cada um dos responsáveis (Juarez Alves Lima e José Ribamar Moreira Gonçalves) se deu em endereços provenientes de pesquisas de endereços realizadas pelo TCU (vide parágrafos acima) , em base de dados da Receita custodiada pelo TCU (peças 41, 49 e 50) . A entrega dos ofícios citatórios nesses endereços ficou comprovada conforme detalhamento a seguir:
2.7. Juarez Alves Lima, ofício 35059/2020 - Seproc (peça 43) , origem no sistema da Receita Federal.
2.8. José Ribamar Moreira Gonçalves, ofício 35056/2020 - Seproc (peça 44) , origem no sistema da Receita Federal e ofício 45649/2020 - Seproc (peça 42) , origem no sistema da Receita Federal e nos sistemas corporativos do TCU.
Nos processos do TCU, a revelia não leva à presunção de que seriam verdadeiras todas as imputações levantadas contra os responsáveis, diferentemente do que ocorre no processo civil, em que a revelia do réu opera a presunção da verdade dos fatos narrados pelo autor (Acórdão 1009/2018-TCU-Plenário, Relator Min. Bruno Dantas; 2369/2013 - TCU - Plenário, Relator Min. Benjamin Zymler e 2449/2013 - TCU - Plenário, Relator Min. Benjamin Zymler) . Dessa forma, a avaliação da responsabilidade do agente não pode prescindir da prova existente no processo ou para ele carreada. 
Ao não apresentar sua defesa, os responsáveis deixaram de produzir prova da regular aplicação dos recursos sob sua responsabilidade, em afronta às normas que impõem aos gestores públicos a obrigação legal de, sempre que demandados pelos órgãos de controle, apresentar os documentos que demonstrem a correta utilização das verbas públicas, a exemplo do contido no art. 93 do Decreto-Lei 200/1967: "Quem quer que utilize dinheiros públicos terá de justificar seu bom e regular emprego na conformidade das leis, regulamentos e normas emanadas das autoridades administrativas competentes." 
Mesmo as alegações de defesa não sendo apresentadas, considerando o princípio da verdade real que rege esta Corte, procurou-se buscar, em manifestações dos responsáveis na fase interna desta Tomada de Contas Especial, se havia algum argumento que pudesse ser aproveitado a seu favor. 
	No entanto, os responsáveis não se manifestaram na fase interna, não havendo, assim, nenhum argumento que possa vir a ser analisado e posteriormente servir para afastar as irregularidades apontadas.
Em consulta ao sistema corporativo do instaurador, SIGPC, realizada na data de 3/12/2020, verifica-se que os responsáveis também não apresentaram contas junto ao instaurador e continuam inadimplentes:

Em se tratando de processo em que a parte interessada não se manifestou acerca das irregularidades imputadas, não há elementos para que se possa efetivamente aferir e reconhecer a ocorrência de boa-fé na conduta dos responsáveis, podendo este Tribunal, desde logo, proferir o julgamento de mérito pela irregularidade das contas, conforme os termos dos §§ 2º e 6º do art. 202 do Regimento Interno do TCU. (Acórdão 2064/2011-TCU-Primeira Câmara (relator Min. Ubiratan Aguiar) , 6.182/2011-TCU-1ª Câmara (relator Min. Weber de Oliveira) , 4.072/2010-TCU-1ª Câmara (Relator Min. Valmir Campelo) , 1.189/2009-TCU-1ª Câmara (Relator Min. Marcos Bemquerer) , 731/2008-TCU-Plenário (Relator Min. Aroldo Cedraz) .
Dessa forma, os responsáveis Juarez Alves Lima e José Ribamar Moreira Gonçalves devem ser considerados revéis, nos termos do art. 12, § 3º, da Lei 8.443/1992, devendo as contas serem julgadas irregulares, condenando-os ao débito apurado e aplicando ao segundo a multa prevista no art. 57 da Lei 8.443/1992.
Prescrição da Pretensão Punitiva
	Vale ressaltar que a pretensão punitiva do TCU, conforme Acórdão 1441/2016-TCU-Plenário, Relator Min. Benjamin Zymler, que uniformizou a jurisprudência acerca dessa questão, subordina-se ao prazo geral de prescrição indicado no art. 205 do Código Civil, que é de dez anos, contado da data de ocorrência da irregularidade sancionada, nos termos do art. 189 do Código Civil, sendo este prazo interrompido pelo ato que ordenar a citação, a audiência ou a oitiva dos responsáveis.
No caso em exame, não ocorreu a prescrição, uma vez que a irregularidade sancionada ocorreu em 28/6/2015, e o ato de ordenação da citação ocorreu em 7/7/2020.
Cumulatividade de multas 
Quanto à possibilidade de aplicação cumulativa das multas dos arts. 57 e 58, inciso I, da Lei 8.443/1992, ainda que seja adequada a realização de citação e audiência do responsável, por força do disposto no art. 209, § 4º, do Regimento Interno do TCU, o Tribunal reconhece que existe relação de subordinação entre as condutas de "não comprovação da aplicação dos recursos" e de "omissão na prestação de contas", sendo a primeira consequência da segunda, o que enseja, na verificação das duas irregularidades, a aplicação da multa do art. 57, com o afastamento da multa do art. 58, inciso I, em atenção ao princípio da absorção (Acórdão 9579/2015-TCU-Segunda Câmara, Relator Min. Vital do Rêgo; Acórdão 2469/2019-TCU-Primeira Câmara, Relator Min. Augusto Sherman) .
Conforme leciona Cezar Bitencourt (Tratado de Direito Penal: parte geral - 8ª Edição - São Paulo: Saraiva, 2003. Pg. 565) , na absorção, " (...) a pena do delito mais grave absorve a pena do delito menos grave, que deve ser desprezada". No caso concreto, a "omissão no dever de prestar contas", embora seja uma irregularidade autônoma, funciona como fase ou meio para a consecução da "não comprovação da aplicação dos recursos", havendo clara relação de interdependência entre essas condutas. Dessa forma, recaindo as duas ocorrências num mesmo gestor, deve prevalecer a pena do delito mais grave, qual seja, a multa do art. 57, da Lei 8.443/1992.
Cumpre observar, ainda, que a conduta dos responsáveis, consistente nas irregularidades "não comprovação da boa e regular aplicação dos recursos federais repassados em face da omissão no dever de prestar contas" e "não cumprimento do prazo para apresentação de prestação de contas pelo gestor dos recursos", configura violação não só às regras legais, mas também aos princípios basilares da administração pública, eis que, em última análise, ocorre o comprometimento da necessária satisfação à sociedade sobre o efetivo emprego dos recursos públicos postos à disposição da municipalidade, por força do instrumento de repasse em questão.
Nesses casos, em que fica evidente a falta de transparência e lisura, não há como afastar as suspeitas sempre presentes de que a totalidade dos recursos públicos federais, transferida ao município, tenha sido integralmente desviada, em prol de gestor ímprobo, ou de pessoas por ele determinadas, a revelar grave inobservância de dever de cuidado no trato com a coisa pública, isto é, ato praticado com culpa grave, pois, na espécie, a conduta do responsável se distancia daquela que seria esperada de um administrador público minimante diligente, num claro exemplo de erro grosseiro a que alude o art. 28 do Decreto-lei 4.657/1942 (Lei de Introdução às Normas do Direito Brasileiro) , incluído pela Lei 13.655/2018 (Acórdão 1689/2019-TCU-Plenário, Relator Min. Augusto Nardes; Acórdão 2924/2018-TCU-Plenário, Relator Min. José Mucio Monteiro; Acórdão 2391/2018-TCU-Plenário, Relator Min. Benjamin Zymler) . 
CONCLUSÃO
	Em face da análise promovida na seção "Exame Técnico", verifica-se que os responsáveis Juarez Alves Lima e José Ribamar Moreira Gonçalves não lograram comprovar a boa e regular aplicação dos recursos, instados a se manifestar, optaram pelo silêncio, configurando a revelia, nos termos do § 3º, do art. 12, da Lei 8.443/1992. Ademais, inexistem nos autos elementos que demonstrem a boa-fé dos responsáveis ou a ocorrência de outras excludentes de culpabilidade.
Vale ressaltar que a jurisprudência pacífica nesta Corte é no sentido da imprescritibilidade das ações de ressarcimento ao erário (Súmula TCU 282) . Dessa forma, identificado dano ao erário, devese instaurar e julgar o processo de tomada de contas especial para responsabilizar seus agentes causadores, respeitando o direito ao contraditório e à ampla defesa, independentemente de quando ocorreram os atos impugnados.
Verifica-se também que não houve a prescrição da pretensão punitiva, conforme análise já realizada.
	Tendo em vista que não constam dos autos elementos que permitam reconhecer a boa-fé dos responsáveis, sugere-se que as suas contas sejam julgadas irregulares, nos termos do art. 202, § 6º, do Regimento Interno do TCU, com a imputação do débito atualizado monetariamente e acrescido de juros de mora, nos termos do art. 202, § 1º do Regimento Interno do TCU, descontado o valor eventualmente recolhido, com a aplicação da multa prevista no art. 57 da Lei 8.443/1992.
Por fim, como não houve elementos que pudessem modificar o entendimento acerca das irregularidades em apuração, mantém-se a matriz de responsabilização presente na peça 35.
PROPOSTA DE ENCAMINHAMENTO
Diante do exposto, submetemos os autos à consideração superior, propondo ao Tribunal:
considerar revéis os responsáveis Juarez Alves Lima (CPF: XXX.050.733-XX) e José Ribamar Moreira Gonçalves (CPF: XXX.804.193-XX) , para todos os efeitos, dando-se prosseguimento ao processo, com fulcro no art. 12, § 3º, da Lei 8.443/1992; 
julgar irregulares, nos termos dos arts. 1º, inciso I, 16, inciso III, alíneas "b" e "c", da Lei 8.443/1992, c/c os arts. 19 e 23, inciso III, da mesma Lei, as contas do responsável Juarez Alves Lima (CPF: XXX.050.733-XX) , condenando-o ao pagamento das importâncias a seguir especificadas, atualizadas monetariamente e acrescidas dos juros de mora, calculadas a partir das datas discriminadas até a data da efetiva quitação do débito, fixandolhe o prazo de quinze dias, para que comprove, perante o Tribunal, o recolhimento das referidas quantias aos cofres do Fundo Nacional de Desenvolvimento da Educação, nos termos do art. 23, inciso III, alínea "a", da citada lei, c/c o art. 214, inciso III, alínea "a", do Regimento Interno do TCU.
		Débitos relacionados ao responsável Juarez Alves Lima (CPF: XXX.050.733-XX) :
	Data de ocorrência
	Valor histórico (R$) 
	Tipo da parcela

	20/7/2010
	306.829,00
	Crédito

	20/7/2010
	306.829,00
	Débito

	5/4/2011
	1,45
	Débito

	5/4/2011
	1,45
	Débito

	5/4/2011
	1,45
	Débito

	5/4/2011
	1,45
	Débito

	5/4/2011
	1,45
	Débito

	5/4/2011
	1,45
	Débito

	5/4/2011
	1,45
	Débito

	5/4/2011
	1,45
	Débito

	5/4/2011
	1,45
	Débito

	16/8/2011
	1.141,20
	Débito

	16/8/2011
	68.395,72
	Débito

	16/8/2011
	2.358,47
	Débito

	17/8/2011
	2,00
	Débito

	17/8/2011
	2,00
	Débito

	17/8/2011
	2,00
	Débito

	17/8/2011
	2,00
	Débito

	17/8/2011
	2,00
	Débito

	17/8/2011
	2,00
	Débito

	17/8/2011
	2,00
	Débito

	18/8/2011
	4.184,38
	Débito

	1/11/2011
	97.183,46
	Débito

	3/11/2011
	2.110,39
	Débito

	3/11/2011
	4.642,86
	Débito

	3/11/2011
	1.582,79
	Débito

	23/12/2011
	89.995,44
	Débito

	26/12/2011
	2.422,95
	Débito

	26/12/2011
	2.076,81
	Débito

	26/12/2011
	38.628,84
	Débito

	26/12/2011
	5.330,49
	Débito

	15/3/2012
	2,00
	Débito

	15/3/2012
	2,00
	Débito

	15/3/2012
	2,00
	Débito

	15/3/2012
	2,00
	Débito

	15/3/2012
	2,00
	Débito

	15/3/2012
	2,00
	Débito

	15/3/2012
	2,00
	Débito

	15/3/2012
	2,00
	Débito

	15/3/2012
	2,00
	Débito

	15/3/2012
	2,00
	Débito

	15/3/2012
	2,00
	Débito

	15/3/2012
	2,00
	Débito

	13/12/2012
	144.120,88
	Débito

	13/12/2012
	2.594,92
	Débito

	13/12/2012
	2.321,19
	Débito

	13/12/2012
	5.708,81
	Débito

Valor atualizado do débito (com juros) em 3/12/2020: R$ 833.147,08.
julgar irregulares, nos termos dos arts. 1º, inciso I, 16, inciso III, alíneas "a" e "c", da Lei 8.443/1992, c/c os arts. 19 e 23, inciso III, da mesma Lei, as contas do responsável José Ribamar Moreira Gonçalves (CPF: XXX.804.193-XX) , condenando-o ao pagamento das importâncias a seguir especificadas, atualizadas monetariamente e acrescidas dos juros de mora, calculadas a partir das datas discriminadas até a data da efetiva quitação do débito, fixandolhe o prazo de quinze dias, para que comprove, perante o Tribunal, o recolhimento das referidas quantias aos cofres do Fundo Nacional de Desenvolvimento da Educação, nos termos do art. 23, inciso III, alínea "a", da citada lei, c/c o art. 214, inciso III, alínea "a", do Regimento Interno do TCU.
		Débitos relacionados ao responsável José Ribamar Moreira Gonçalves (CPF: XXX.804.193-XX) :
	Data de ocorrência
	Valor histórico (R$) 
	Tipo da parcela

	8/11/2013
	3.537,40
	Débito

	8/11/2013
	67.295,11
	Débito

	8/11/2013
	3.728,03
	Débito

	2/7/2014
	47.500,00
	Débito

	2/7/2014
	2.500,00
	Débito

	9/9/2014
	894,65
	Débito

	9/9/2014
	63.334,69
	Débito

	12/9/2014
	2.770,09
	Débito

	19/9/2014
	918,75
	Débito

	19/9/2014
	1.909,87
	Débito

	19/9/2014
	36.287,48
	Débito

	14/10/2014
	1.594,00
	Débito

	6/11/2014
	67.918,18
	Crédito

	20/11/2014
	67.145,00
	Débito

	24/4/2020
	23.294,32
	Débito

Valor atualizado do débito (com juros) em 3/12/2020: R$ 392.424,25.
aplicar individualmente ao responsável José Ribamar Moreira Gonçalves (CPF: XXX.804.193-XX) , a multa prevista no art. 57 da Lei 8.443/1992 c/c o art. 267 do Regimento Interno do TCU, fixando-lhes o prazo de quinze dias, a contar da notificação, para que comprove, perante o Tribunal (art. 214, III, alínea "a", do Regimento Interno do TCU) , o recolhimento da dívida aos cofres do Tesouro Nacional, atualizada monetariamente desde a data do acórdão que vier a ser proferido por este Tribunal até a data do efetivo recolhimento, se paga após o vencimento, na forma da legislação em vigor;
	autorizar, desde logo, a cobrança judicial das dívidas, caso não atendidas as notificações, na forma do disposto no art. 28, inciso II, da Lei 8.443/1992;
autorizar também, desde logo, se requerido, com fundamento no art. 26, da Lei 8.443, de 1992, c/c o art. 217, §§ 1º e 2º do Regimento Interno do TCU, o parcelamento da (s) dívida (s) em até 36 parcelas, incidindo, sobre cada parcela, corrigida monetariamente, os correspondentes acréscimos legais, fixando-lhe o prazo de quinze dias, a contar do recebimento da notificação, para comprovar, perante o Tribunal, o recolhimento da primeira parcela, e de trinta dias, a contar da parcela anterior, para comprovar os recolhimentos das demais parcelas, devendo incidir, sobre cada valor mensal, atualizado monetariamente, os juros de mora devidos, no caso do débito, na forma prevista na legislação em vigor, alertando os responsáveis de que a falta de comprovação do recolhimento de qualquer parcela importará o vencimento antecipado do saldo devedor, nos termos do § 2º do art. 217 do Regimento Interno deste Tribunal; 
esclarecer ao responsável José Ribamar Moreira Gonçalves (CPF: XXX.804.193-XX) que, caso se demonstre, por via recursal, a correta aplicação dos recursos, mas não se justifique a omissão da prestação de contas, o débito poderá ser afastado, mas permanecerá a irregularidade das contas, dando-se ensejo à aplicação da multa prevista no art. 58, inciso I, da Lei 8.443/1992;
enviar cópia do Acórdão a ser prolatado à Procuradoria da República no Estado de Maranhão, nos termos do § 3º do art. 16 da Lei 8.443/1992, c/c o § 7º do art. 209 do Regimento Interno do TCU, para adoção das medidas cabíveis; e
enviar cópia do Acórdão que vier a ser proferido ao Fundo Nacional de Desenvolvimento da Educação e aos responsáveis, para ciência;
informar à Procuradoria da República no Estado de Maranhão, ao Fundo Nacional de Desenvolvimento da Educação e aos responsáveis que a presente deliberação, acompanhada do Relatório e do Voto que a fundamenta, está disponível para a consulta no endereço www.tcu.gov.br/acordaos, além de esclarecer que, caso requerido, o TCU poderá fornecer sem custos as correspondentes cópias, de forma impressa; e
informar à Procuradoria da República no Estado de Maranhão que, nos termos do parágrafo único do art. 62 da Resolução TCU 259/2014, os procuradores e membros do Ministério Público credenciados nesta Corte podem acessar os presentes autos de forma eletrônica e automática, ressalvados apenas os casos de eventuais peças classificadas como sigilosas, as quais requerem solicitação formal.
PARECER DO MINISTÉRIO PÚBLICO
O Ministério Público, à peça 55, manifestou-se de acordo com a proposta de encaminhamento alvitrada pela unidade técnica.
 
É o Relatório.

não há

Procuradora-Geral Cristina Machado da Costa e Silva.

TOMADA DE CONTAS ESPECIAL. CONVÊNIO. OMISSÃO NO DEVER DE PRESTAR CONTAS. REVELIA. DÉBITO. MULTA.

TOMADA DE CONTAS ESPECIAL (TCE)

Secretaria de Controle Externo de Tomada de Contas Especial (SecexTCE).

Atuo força do art. 18 da Resolução nº  175, 2005.
Nesta tomada de contas especial, verificou-se a ausência de comprovação da boa e regular aplicação, dada a omissão no dever de prestar contas, dos recursos federais recebidos pelo Município de Icatu (MA) , por força do Convênio 700065/2010, no valor R$ 683.933,15, montante total recebido pelo município.  Vejamos.
O prefeito à época dos fatos, Juarez Alves Lima, prefeito de Icatu (MA) , de 1/1/2009 a 31/12/2012 e Jose Ribamar Moreira Gonçalves, também prefeito do município, no período de 1/1/2013 a 31/12/2016 e de 1/1/2017 a 31/12/2020, foram citados pelas seguintes irregularidades (peça 36, p. 8/10) :
Irregularidade: não comprovação da boa e regular aplicação dos recursos federais repassados ao município de Icatu - MA, em face da omissão no dever de prestar contas dos valores transferidos, no âmbito do Convênio 700065/2010 (peça 10) , descrito como "Construção de Escola (s) , no âmbito do Programa Nacional de Reestruturação e Aparelhagem da Rede Escolar Pública de Educação Infantil - Proinfância", no período de 24/6/2010 a 28/4/2015, cujo prazo para prestação de contas encerrou-se em 27/6/2015.
Diante da revelia do responsável, que, em nenhum momento, forneceu elementos que infirmassem as evidências constantes dos autos, a Secretaria de Controle Externo de Tomada de Contas Especial (SecexTCE) propôs julgar irregulares as contas ora analisadas, com a cobrança de débito no valor total gerido e da multa prevista no art. 57 da Lei nº  8.443, de 1992.
O Ministério Público manifestou-se de acordo com a proposta.
Acolho-a, tomando a análise apresentada pela unidade técnica como razão para decidir.
Face ao exposto, Voto por que o Tribunal adote o Acórdão que ora submeto à consideração deste Colegiado.
TCU, Sala das Sessões, em 15 de junho de 2021.
RAIMUNDO CARREIRO 
Relator